【裁判字號】    99,台上,3640
【裁判日期】    990610
【裁判案由】    違反毒品危害防制條例
【裁判全文】
最高法院刑事判決            九十九年度台上字第三六四０號
上  訴  人  甲○○
上列上訴人因違反毒品危害防制條例案件，不服台灣高等法院中
華民國九十七年七月二十四日第二審判決（九十七年度上訴字第
二五七八號，起訴案號：台灣板橋地方法院檢察署九十五年度偵
字第一二０九七號），提起上訴，本院判決如下：
    主  文
原判決撤銷，發回台灣高等法院。
    理  由
本件原判決認定上訴人甲○○有原判決事實欄所記載之犯罪事實
，因而維持第一審關於此部分之犯罪事實，變更檢察官所引應適
用之法條，並依民國九十五年七月一日修正施行前刑法第五十六
條連續犯之規定，論處上訴人連續販賣第三級毒品罪刑，並諭知
相關之從刑部分之判決，駁回上訴人此部分在第二審之上訴，固
非無見。
惟查：(一)現行刑事訴訟法第二審程序，係採覆審制，應就第一審
判決經上訴之部分為完全重覆之審理。第二審之審判，依刑事訴
訟法第三百六十四條規定，除有特別規定外，準用第一審審判之
規定，應就卷內所有作為判斷依據之證據資料，重行踐行證據調
查程序。對於卷內證據資料有無證據能力，應依法重為調查、審
認，不受第一審所為判斷之拘束。而被告以外之人於審判外之言
詞或書面陳述，依同法第一百五十九條第一項之規定，除符合法
律規定之例外情形，原則上並無證據能力。在第一審程序，當事
人、代理人或辯護人就被告以外之人於審判外之言詞或書面陳述
，雖未於言詞辯論終結前聲明異議，因此符合同法第一百五十九
條之五第二項有關擬制同意作為證據之規定，例外取得證據能力
。但同法既未明文規定當事人、代理人或辯護人在第二審程序已
不得就此聲明異議，基於充分保障人民訴訟權，應認在第二審程
序，仍得聲明異議。本件上訴人在第一審之選任辯護人在第一審
九十六年三月五日準備程序期日，固陳明對卷內證據之證據能力
均不爭執等語，有準備程序筆錄之記載可憑（見第一審卷一第一
四九頁）。但上訴人在第一審之選任辯護人嗣於九十六年十一月
二十七日所具辯論意旨狀已明，陳博鉦於警詢中之陳述，係被
告以外之人在審判外之陳述，故無證據能力；第二審上訴理由狀
又陳明，陳博鉦於審判外之陳述，並無證據能力等語，有辯論意
旨狀、上訴理由狀之記載足證（見第一審卷二第二二頁、原審卷
第二九頁）。原判決理由說明上訴人及其選任辯護人迄第一審言
詞辯論終結前，未就卷內證據之證據能力聲明異議等語（見原判
決第六頁），已難認與卷內訴訟資料相符。又原判決以上訴人及
其選任辯護人在「第一審」未就卷內證據之證據能力聲明異議，
經原審審酌認為適當，依刑事訴訟法第一百五十九條之五之規定
，認定陳博鉦於警詢中之陳述，有證據能力，並資為認定上訴人
犯罪事實之證據（見原判決第六、九頁），不免忽略上訴人在原
審有就陳博鉦於警詢中之陳述之證據能力聲明異議之情，揆之上
述說明，難認適法。(二)依刑事訴訟法第二百七十九條第一項之規
定，行合議審判之案件，受命法官行準備程序，僅在準備審判，
所得處理之事項，以同法第二百七十三條第一項各款及第二百七
十四條、第二百七十六條至第二百七十八條所規定者為限。故就
證人之訊問，除合於同法第二百七十六條第一項所定「預料證人
不能於審判期日到場者，得於審判期日前訊問」之例外情形，原
則上均應於審判程序行之，俾於審判程序詰問及訊問證人，法院
得依證人陳述之語氣、態度及反應等項，直接獲得心證，俾作為
取捨證言之判斷依據。受命法官於準備程序除合於上開例外情形
，並無逕行傳喚證人進行詰問及訊問程序之權限。本件第一審係
行合議審判，受命法官於九十五年十一月六日、九十六年一月十
五日、二月十二日、九十七年一月九日行準備程序，逕自分別傳
喚證人洪世文、簡佳弘、余宥蓄、陳博鉦（下稱洪世文等四人）
到庭，於準備程序筆錄俱未記載有何預料洪世文等四人不能於審
判期日到場之原因，受命法官即於各該準備程序就待證事實進行
詰問及訊問程序（見第一審卷一第五五至七０頁、第一０四至一
一一頁、第一三一至一四０頁、卷二第三七至四一頁）。第一審
、原審於審判程序又未再傳喚洪世文等四人到庭作證，原判決亦
未說明第一審得於準備程序調查洪世文等四人之理由，第一審所
踐行證人調查證據程序，即非適法。原判決援引洪世文等四人於
第一審之證詞，資為認定上訴人犯罪事實之依據（見原判決第四
、五、八頁），亦於法不合。(三)憲法第十六條保障人民之訴訟權
，就刑事被告而言，包含其在訴訟上應享有充分之防禦權。刑事
被告詰問證人之權利，即屬該等權利之一，且屬憲法第八條第一
項規定「非由法院依法定程序不得審問處罰」之正當法律程序所
保障之權利，業經司法院釋字第五八二號解釋在案。又當事人、
代理人、辯護人或輔佐人聲請調查之證據，法院認為不必要者，
依刑事訴訟法第一百六十三條之二第一項規定，固得以裁定駁回
之，或於判決說明不予調查之理由，毋庸為無益之調查。惟所謂
不必要，依同條第二項規定，係指不能調查者、與待證事實無重
要關係者、待證事實已臻明瞭無再調查之必要者及同一證據再行
聲請者而言。倘該項證據於待證事實確有重要關係，而無上述不
必要調查之情形，自應予以調查，否則即有應於審判期日調查之
證據未予調查之違法。本件上訴人之選任辯護人在原審以言詞並
具狀聲請傳喚沈益帆到庭作證，其待證事實為沈益帆有無向上訴
人購買第三級毒品愷他命（俗稱Ｋ他命）等情，有審判程序筆錄
、聲請調查證據狀之記載可憑（見原審卷第四三、四七頁）。原
審未依聲請調查證據，雖於判決理由說明檢察官於偵查中已傳喚
沈益帆到庭作證，而上訴人對沈益帆於檢察官訊問時之證述，並
不爭執其證據能力，自無再予傳喚之必要等語（見原判決第一一
頁）。但稽之卷內資料，上訴人有就沈益帆於檢察官訊問時之陳
述之證據能力，聲明異議（見原審卷第二三頁），原判決所為論
說明，已與卷內訴訟資料不合。又沈益帆雖經檢察官於偵查中
傳喚到庭作證，但檢察官並未賦與上訴人及其選任辯護人詰問之
機會。再沈益帆並未於第一審到庭作證，遑論由上訴人及其選任
辯護人對之為對質、詰問。而上訴人一再否認有沈益帆於檢察官
訊問時所指犯行，難認待證事實堪稱明瞭，已無再為調查之必要
。原審就有調查必要而非不能或不易調查之證據，未依聲請調查
，有礙於上訴人應享有之訴訟上充分防禦權，要難謂無應於審判
期日調查之證據而未予調查之違法。以上，或係上訴意旨所指摘
，或為本院得依職權調查之事項，應認原判決有撤銷發回更審之
原因。又原判決認定扣案帳冊係上訴人所有供犯販賣第三級毒品
罪所用之物，應依毒品危害防制條例第十九條第一項之規定，予
以沒收（見原判決第一三頁），但原判決並未援引帳冊所載資料
，作為認定上訴人犯罪事實之證據，復未說明帳冊係供犯販賣第
三級毒品罪所用之物之理由，有欠妥適，案經發回，併請注意及
之。
據上論結，應依刑事訴訟法第三百九十七條、第四百零一條，判
決如主文。
中    華    民    國  九十九  年    六    月    十    日
                      最高法院刑事第十二庭
                          審判長法官  黃  一  鑫
                                法官  張  春  福
                                法官  林  勤  純
                                法官  李  錦  樑
                                法官  陳  國  文
本件正本證明與原本無異
                                      書  記  官
中    華    民    國  九十九  年    六    月   十七   日
                                                      K

司法院資訊處製作；財團法人民間司法改革基金會備份。
